【裁判字號】    99,台上,3551
【裁判日期】    990610
【裁判案由】    殺人
【裁判全文】
最高法院刑事判決            九十九年度台上字第三五五一號
上  訴  人  台灣高等法院台南分院檢察署檢察官
被      告  甲○○  
上列上訴人因被告殺人案件，不服台灣高等法院台南分院中華民
國九十九年四月八日第二審判決（九十八年度上訴字第一二五０
號，起訴案號：台灣台南地方法院檢察署九十八年度偵字第三七
０三號），提起上訴，本院判決如下：
    主  文
原判決撤銷，發回台灣高等法院台南分院。
    理  由
本件原判決以公訴意旨略稱：被告甲○○與林百係鄰居，被告因
精神障礙，自認林百常向其索討新台幣（下同）三百萬元而心生
怨恨，多次放話要殺死林百。民國九十八年三月四日十七時五十
九分許，被告在台南縣玉井鄉○○村○○路三十五號林百住處前
，見林百自外返回，即基於殺人犯意，返回住處取出事先備妥之
水果刀一支，尾隨林百進入上開庭院內，左手勒住林百頸部，右
手持刀朝林百之腹部等處猛刺，並割林百之喉嚨，致林百傷重不
支倒地呼救，林百之女乙○○在屋後聽見求救聲，上前制止並跪
求被告停手，被告始逃離現場。林百因受銳器攻擊，造成肝、脾
、右腎和升結腸切開並大量失血，於同日十八時四十四分許送達
財團法人奇美醫院柳營分院前死亡，因認被告犯刑法第二百七
十一條第一項殺人罪嫌。經審理結果，認被告行為時因有精神障
礙，致不能辨識其行為違法或欠缺依其辨識而行為之能力，因而
維持第一審諭知被告無罪，但令入相當處所施以監護五年之判決
，駁回檢察官在第二審之上訴。固非無見。
惟查：審理事實之法院對於被告有利及不利之證據，應一律注意
，詳為調查，綜合全案證據資料，本於經驗法則以定其取捨，並
將取捨證據及得心證之理由於判決內詳為說明。故證據雖已調查
，而尚有其他必要部分並未調查，仍難遽為被告有利或不利之認
定，如有應調查之證據未予調查，率行判決，其判決當然違背法
令。又依刑法第十九條第一、二項規定，行為時因精神障礙或其
他心智缺陷，致完全不能辨識其行為違法或欠缺依其辨識而行為
之能力者，其行為不罰，如僅辨識其行為違法或依其辨識而行為
之能力顯著減低者，祇能減輕其刑。再行為人於行為時之精神狀
態，係不能辨識其行為違法或欠缺依其辨識而行為之能力，抑僅
辨識其行為違法或依其辨識而行為之能力顯著減低，法院應依職
權就其案發當時之言行表徵、精神狀態予以調查審認，醫院事後
就行為人精神狀態之鑑定固足為裁判之參考，但不能端憑醫院之
鑑定為唯一論據。卷查證人乙○○證稱：伊聽到林百呼救，趕到
前方院子，發現被告持刀尚在刺殺林百，立即捉被告肩膀往後拉
，並說你為何這樣，且呼叫伊母親，母親出來後，被告要殺伊母
親，伊趕緊推母親快點進入，被告又要殺伊，伊趕緊跑到外面，
跪下來求他，被告才離開；案發前二個月，被告拿鐮刀威脅殺害
伊父親，伊曾私下拜託管區警員找被告瞭解是何原因要殺害伊父
親，經管區警員溝通後，被告有一陣子沒來騷擾伊父親，談完後
才有緩和一點；被告精神上應該沒問題，平日言行舉止很正常，
平常見到伊與伊母親都會打招呼，祇是見到伊父親時都用講話刺
激伊父親等語（見警卷第十三至十四頁、相卷第四十三頁、偵卷
第十九頁）。證人即被告之妹買素美證陳：被告精神狀況時好時
壞，有時候講話會忘記，這樣情形已二十幾年了，好像之前腦部
有受過傷，在高雄大同醫院治療過等語（見一審卷第六十一頁）
。被告亦坦承其見到乙○○及其母親時，都會點頭（見偵卷第六
至九頁）。以上事證如果非虛，被告於案發時若主觀上僅認林百
與其有嫌隙，欲予剪除，而完全不能辨識其行為違法或欠缺依其
辨識而行為之能力，何以尚知對目擊者乙○○及乙○○之母親為
不利行為？經乙○○跪求後，何以知道停手離開？案發前有無警
察依乙○○之請求與被告溝通？溝通經過如何？是否曾因警察介
入而緩和對林百之騷擾？被告歷次供述皆指林百因某種原因向伊
要求三百萬元，伊逼林百走，林百不走，伊沒有辦法，祇好將林
百殺掉等語，此殺人動機縱係被告之精神妄想，而屬無稽，然倘
被告之其他一切生活行止、人際溝通、事理判斷等能力皆如常，
能否謂其於行為時已完全不能辨識行為違法或欠缺依其辨識而行
為之能力？即堪研酌。原審對以上不利於被告之證據，未予審酌
，對攸關被告責任能力之事項，未進一步調查釐清，遽行判決，
有理由不備及調查職責未盡之違法。上訴意旨指摘原判決不當，
非無理由，應認有撤銷發回更審之原因。
據上論結，應依刑事訴訟法第三百九十七條、第四百零一條，判
決如主文。
中    華    民    國  九十九  年    六    月    十    日
                      最高法院刑事第十三庭
                          審判長法官  賴  忠  星
                                法官  呂  丹  玉
                                法官  吳      燦
                                法官  蔡  名  曜
                                法官  葉  麗  霞
本件正本證明與原本無異
                                      書  記  官
中    華    民    國  九十九  年    六    月   十五   日
                                                      K

司法院資訊處製作；財團法人民間司法改革基金會備份。
